【裁判字號】    97,家抗,16
【裁判日期】    970630
【裁判案由】    指定遺產管理人
【裁判全文】
臺灣高雄地方法院民事裁定              97年度家抗字第16號
抗  告  人  財政部國有財產局臺灣南區辦事處
法定代理人  甲○○
相  對  人  台北市政府
法定代理人  乙○○
上抗告人因與相對人間聲請指定遺產管理人事件，對於民國96年
12月31日本院96年度財管字第158 號所為裁定提起抗告，本院裁
定如下：
    主  文
抗告駁回。
抗告程序費用新台幣壹仟元由抗告人負擔。
    理  由
一、本件相對人主張：被繼承人黃昭勇（男，民國42年5 月10日
    生，身分證統一編號：Ｚ000000000號，生前最後設籍地：高
    雄市三民區○○○路216 號）於94年7 月14日死亡，尚滯欠
    地價稅新台幣（下同）19,427元，遺有坐落台北市7 筆土地
    ，惟被繼承人黃昭勇之繼承人均已拋棄繼承權，爰依法聲請
    指定財政部國有財產局臺灣南區辦事處為被繼承人黃昭勇之
    遺產管理人等語。
二、抗告意旨略如下述：
    (一)查相對人因被繼承人黃昭勇於94年7 月14日死亡，然被繼
      承人之合法繼承人均已拋棄繼承權，其與被繼承人黃昭勇
      間尚有稅款債務待清償，為便於處理相關債務清償及強制
      執行事宜，故依法聲請指定遺產管理人，經鈞院以96年財
      管字第158 號民事裁定選任抗告人為遺產管理人，本案合
      法繼承人尚且拋棄繼承，足認被繼承人之遺債大於遺產，
      抗告人認不適宜擔任本件遺產管理人，茲於法定期間提起
      抗告。
    (二)按司法院74年10月15日（74）院台廳一字第05786 號函示
      「嗣後各地方法院受理有關無人承認繼承遺產管理事件時
      ，先順序繼承人均拋棄繼承，其次順序繼承人有無不明而
      應准用關於無人承認繼承之規定時，應先審核可否依民法
      第1177條規定選定遺產管理人。如無法選定遺管理人者，
      因此類拋棄繼承事件，多屬遺債大於遺產，形同破產，儘
      量避免選任國有財產局為遺產管理人，... 」。又民法11
      85條規定：「第1178條所定期限屆，無繼承人承認繼承時
      ，其遺產於清償債權並交付遺贈物後，如有剩餘，歸屬國
      庫。」而本案極可能屬於遺債大於遺產，恐日後遺產無法
      歸屬國庫，且抗告人為一公務機關，依國有財產法規定綜
      理國產事務，執行事務預算為全國人民納稅所得，倘顯無
      遺產可歸國庫，即應避免選任抗告人為遺產管理人，乃司
      法院前揭函示精神所在，是原裁定之選任實有不當；除此
      之外，現行法令並無已拋棄繼承之繼承人不得充任遺產管
      理人之規定，渠等已拋棄繼承之繼承人對被繼承人生前之
      債權債務關係、印鑑、重要證件、產權文件等應較清楚或
      仍保管中，就適任與否加以考量，除最近親屬外，實不作
      第二人想，故在被繼承人原有繼承人，因拋棄繼承，致繼
      承人有無不明之情形，選任遺產管理人時，宜儘就與被繼
      承人關係較親近，且有處理事務能力之成年人間選任之，
      始符公平及社會感情，不宜因繼承人之有無不明，而一概
      選任抗告人為遺產管理人。本件各該順位之繼承人固均拋
      棄繼承，惟就法律或事實均無礙其擔任遺產管理人之職，
      且應認有協助清理債務之道義責任，非不得就各順位繼承
      人中，選任較適當之人擔任遺產管理人；而抗告人僅係國
      有財產之管理機關，於被繼承人之遺債大於遺產之際，選
      任抗告人為遺產管理人，則抗告人恐力有未逮，認應以被
      繼承人之最近親屬為遺產管理人始稱允當。
    (三)又抗告人係國有財產之管理機關，倘被繼承人尚有剩餘遺
      產得以歸屬國庫，則選任抗告人為遺產管理人方有實益。
      審就本案，既有遺債大於遺產之虞，若選任抗告人為遺產
      管理人，則抗告人仍須善盡遺產管理人職責為其管理遺產
      、處理債務等問題，期間所耗費之人力、時間實難以金錢
      衡量；且管理期間所需之相關費用亦由國庫代為墊付，而
      若結果其遺產不足以清償，不僅國庫利益受損，更有甚者
      ，豈非造成浪費國家資源於特定人之不公現象。為此，懇
      請賜准裁定如應受裁定之事項。
三、經查，被繼承人黃昭勇於94年7 月14日死亡，遺留有前述遺
    產，有相對人提出之被繼承人除戶資料查詢清單、財政部財
    稅資料中心家庭成員資料查詢清單、91年至95年地價稅欠稅
    總歸戶查詢單、全國財產總歸戶查詢清單、財政部高雄市國
    稅局函文、臺灣高雄地方法院94年8 月3 日94年度繼字第15
    30號通知影本各1 份及黃昭勇所有之土地登記謄本7 份（見
    原審卷第1 頁至第31頁），且其繼承人即配偶李淑卿、兄黃
    昭聰、黃昭錄、黃昭堂、妹黃美莉、子黃繼鋒、女黃盈邵均
    向本院聲明拋棄繼承，經原審調閱本院94年度繼字第1530號
    拋棄繼承權事件全卷查核無誤，自堪信屬實。又被繼承人黃
    昭勇之上開繼承人經本院函詢有無意願擔任本件之遺產管理
    人，其等則於97年3 月12日具狀陳明無能力處理被繼承人之
    遺產，不願意擔任黃昭勇之遺產管理人等情，有上開函文1
    份可佐（見卷第30頁），足認該等拋棄繼承人均無意擔任遺
    產管理人，是原審認既未組成親屬會議選任遺產管理人，故
    選任抗告人為遺產管理人，參酌非訟事件法第149 條第3 項
    規定，經核並無不合。
四、抗告人雖以前詞置辯，惟黃昭勇之繼承人均合法拋棄繼承並
    表明不願意擔任遺產管理人，已如前述，顯難期待無意願之
    被繼承人能圓滿達成被繼承人黃昭勇之遺產管理工作，且抗
    告人亦未提出相關文件證明黃昭勇尚有其餘親屬可資擔任遺
    產管理人，則本件實難選任其他親屬為遺產管理人，抗告意
    旨主張選任被繼承人之最近親屬云云，並無足採。其次，抗
    告人為國家管理財產之機關，如本件遺產經清償債務後尚有
    剩餘，依民法第1185條規定，應歸屬國庫，是本件遺產管理
    即具公益性質，國庫對黃昭勇之遺產仍可能具有期待利益，
    由抗告人為遺產管理人，應屬適當，抗告人自不得在未經實
    際管理前，預測被繼承人黃昭勇負債超過其遺產，或其必須
    墊付之管理費用將來無法請求返還，而拒絕擔任遺產管理人
    。再者，抗告人若擔任遺產管理人，關於由抗告人代墊之遺
    產管理費用，解釋上得類推適用破產法第97條規定應先於遺
    產之債權，隨時由遺產清償之，又依遺產及贈與稅法第17條
    第1 項第11款規定管理遺產之直接必要費用，應自遺產總額
    中扣除，免徵遺產稅，是遺產管理人所代墊之遺產管理費用
    ，仍可自遺產中優先受償，遺產管理人依民法第1183條規定
    亦可請求遺產管理之報酬，是以，將不因抗告人管理遺產而
    有浪費國家資源或造成國庫損害之情形，抗告人此部份主張
    ，亦難遽以採信。且抗告人為政府機關，與被繼承人黃昭勇
    間無利害關係，應有相當之專業能力足以勝任管理職務，基
    此，抗告人仍為較適當之遺產管理人，原審選任抗告人為被
    繼承人黃昭勇之遺產管理人，核無不合。至司法院前開函文
    ，僅表明儘量不宜選任抗告人為遺產管理人，以供法院斟酌
    ，非謂不得選任抗告人為遺產管理人，抗告人不得執為拒絕
    擔任遺產管理人之依據。綜上，原審選任抗告人為黃昭勇之
    遺產管理人，尚屬適當，抗告意旨認原裁定不當，求予廢棄
    ，即無理由，應予駁回。
五、據上論結，本件抗告為無理由，依非訟事件法第21條第2 項
    、第24條第1 項、第46條、民事訴訟法第495 條之1 第1 項
    、第449 條第1 項、第95條、第78條，裁定如主文。
中    華    民    國    97    年    6     月    30    日
                  家事法庭  審判長法  官  廖家陽
                                  法  官  吳宏榮
                                  法  官  楊佩蓉
以上正本證明與原本無異。
如不服本裁定應於送達後10日內向本院提出再抗告狀，並繳納再
抗告費新臺幣1,000 元。
再為抗告應以適用法規顯有錯誤為理由，並經本院之許可，該許
可以原裁定所涉及之法律見解具有原則上之重要性者為限。
中    華    民    國    97    年    6     月    30    日
                                  書記官  黃勤涵


司法院資訊處製作；財團法人民間司法改革基金會備份。
